【裁判字號】    94,訴,1032
【裁判日期】    950127
【裁判案由】    菸酒管理法
【裁判全文】
臺北高等行政法院判決
                                     94年度訴字第01032號
                              .
原      告  劉建逢即大華實業社
被      告  花蓮縣政府
代  表  人  甲○○縣長）住同.
訴訟代理人  李琇瑛
            乙○○
            丙○○
上列當事人間因菸酒管理法事件，原告不服財政部中華民國94年
1月11日台財訴字第09300438620號訴願決定，提起行政訴訟。本
院判決如下：
    主  文
訴願決定及原處分均撤銷。
訴訟費用由被告負擔。
    事  實
一、事實概要：
    緣原告劉建逢即大華實業社所產製「薰衣草花酒」瓶身印有
    「東部第一家榮獲製酒許可執照」，前經人檢舉以原告並非
    東部第一家取得製酒許可執照之業者，財政部以原告未依行
    為時 (下同)菸酒管理法 (89年4月19日公布，91年1月1日施
    行)及酒類標示管理辦法 (89年12月30日公布，91年1月1日
    施行)之規定標示，而以92年3月28日台財庫字第0920382817
    號函促原告回收補正並副知被告，請被告追蹤管制。被告於
    92年7月3日下午派員前往花蓮市○○路125號遠東百貨公司
    花蓮分公司超市內稽查，查獲仍有前開標示之薰衣草花酒及
    小米頭酒未回收 (其餘原告產製之紅粟米酒、黑粟米酒瓶身
    則印「東部第一家榮獲民營製酒許可執照」)，即命該花蓮
    分公司應立刻下架。嗣被告於翌 (4)日前往復查，發現業者
    已將上開酒類標示改用浮貼為「東部第1家榮獲民營製酒許
    可執照」。其後於93年5月20日下午5時被告再派員前往該花
    蓮分公司稽查，復查獲一瓶薰衣草花酒仍有「東部第一家榮
    獲製酒許可執照」。除對該花蓮分公司處以罰鍰新台幣 (下
    同)300 元，沒入違規酒1瓶，並命下架外。並以原告違反菸
    酒管理法第33條第1項第10款及酒類標示管理辦法第2條之規
    定，依菸酒管理法第52條第1項及菸酒查緝及檢舉作業要點
    第38點第1款之規定，以93年6月30日府財酒字第0930089561
    0號處分書處原告罰鍰100,000元並命於收受行政處分書翌日
    起15日內回收補正。原告不服，提起訴願，旋遭駁回，遂向
    本院提起行政訴訟。
二、兩造聲明：
(一)、原告聲明求為判決：
１、訴願決定及原處分均撤銷。
２、訴訟費用由被告負擔。
(二)、被告聲明求為判決：
１、駁回原告之訴。
２、訴訟費用由原告負擔。
三、兩造之爭點：原告產製之「薰衣草花酒」瓶身印有「東部第
    一家榮獲製酒許可執照」標示，是否違反菸酒管理法第33條
    第1項第10款及酒類標示管理辦法第2條之規定？
(一)、原告主張之理由：
１、本件原告為系爭薰衣草花酒之酒品生產廠商，此固然不爭執
    ，惟經查獲之地點為遠東百貨公司花蓮分公司，亦即該酒品
    已陳列於第三人處，於稽查時，既將原告列為處分對象，理
    應通知生產廠商會同到場，以昭公信。是被告所謂「調查事
    證」，根本係子虛烏有。上揭陳列場所，陳列人擺放之同一
    酒品，或不同酒品，但同為原告生產之其他酒品，瓶身之標
    示均已依規定標示，而無不符，證據顯示，要非有心人士蓄
    意栽贓，即僅係單一瓶品，於浮貼上之疏失，是此亦絕非標
    示之疏失！由查獲地點並非工廠內或原告倉儲內，及僅個案
    單一瓶品，即堪佐證，所有生產線及倉儲部均已遵指示回收
    補正。原告為東部臺灣之優良廠商，所生產、營運、陳列之
    販賣地點，遍及東臺灣之各販售點，如僅1瓶酒品，其浮貼
    標示掉落，即謂原告涉嫌標示之瑕疵，此根本不符公平原則
    及比例原則，更遑論根本不予陳述之機會，何來曾經「調查
    事證」？
２、退一步言，按諸菸酒管理法第33條第1項、第2項規定，共有
    十餘款之違法，「東部第1家榮獲製酒許可執照」之涉標示
    不實，所謂並非花蓮縣轄第1家取得製酒許可執照之業者，
    則究係第2家或第3家？第1家又何在？而退步言，上揭標示
    不符，有涉及到「使人對酒類之產品特性有所誤解」？此誠
    不知所云。全案對原告此一殷實商人，實深感莫明，其公平
    正義何在，其處分根本違背憲法「法明確性原則」，被告根
    本係率意干涉人民之權利，而無法律上之依據，欠缺可預見
    性、可量度性、可信賴性；更甚而，原處分有關行政法之比
    例原則，不當牽連原則，亦迄未依循，違反適當性原則，被
    告並昧於事實，原決定機關之認事用法亦顯有違誤。
３、原告為花蓮縣在地深耕之殷實廠商，榮獲東部第1家民間酒
    廠之美譽，我政府於91年元月1日開放菸酒民營制度，原告
    即於91年5月6日取得全國第2家之製酒執照，當是東部第1家
    民間製酒執照，惟酒禁開放之初，全國各地地方政府對於菸
    酒管理法並未相當熟悉，原告初籌酒廠，更是不諳法令，被
    告亦未對業者加以輔導，致原告均逕於生產之酒瓶身印刷「
    東部第1家榮獲製酒許可執照」字樣，而未加「民營」兩字
    。
４、依財政部規定製酒業者酒品上架銷售之前每一種酒品須向地
    方政府申報再轉呈財政部審核許可。然原告自取得製酒執照
    所申報之酒品種類有十幾種之多，俟原告於92年3月間提出
    申報「薰衣草花酒」，財政部對於須加「民營」始有爭議，
    並函求原告修正為「東部第1家榮獲民營製酒執照」，原告
    當即1個月內回收，所有瓶身已印刷「東部第1家榮獲製酒執
    照」予以補正（包括工廠內已印刷之酒瓶），即是以1小張
    「東部第1家榮獲民營製酒執照」之粘標浮貼於瓶身（附印
    刷空瓶乙支、浮貼粘標空瓶乙支），並派員逐一清查所有上
    架之酒品。
５、然於92年7月原告突接獲被告菸酒課來函附加處分書，處分
    原告於花蓮遠東百貨公司上架之薰衣草花酒有1瓶未貼有「
    東部第1家榮獲民營製酒執照」即瓶身顯示「東部第1家榮獲
    製酒執照」，未加「民營」兩字，原告於花蓮遠東百貨公司
    上架之酒品有20多瓶，就僅僅1瓶「薰衣草花酒」未浮貼補
    正，雖不敢言有心人士存心栽贓，但全廠內1、2萬瓶浮貼補
    正，工人小小疏失亦在所難免，何況瓶瓶罐罐於運送途中亦
    會有碰撞脫落之情事，酒廠經營不易，法令遵循未恐不及，
    豈有故意違規之嫌？
６、綜上實情觀之，原告縱僅有薰衣草花酒1瓶標示脫落為被告
    指摘之違規證據，並動輒重罰10萬元，原告若有故意違規之
    嫌，確定會整批酒品未貼正確之標識，焉有僅僅1瓶「薰衣
    草花酒」？原告為地方上之殷實廠商，奉公守法、按月繳稅
    ，現今全國酒品市場競爭不易、慘淡經營，上該重罰無異對
    原告雪上加霜，情何以堪，請判決如原告訴之聲明云云。
(二)、被告主張之理由：
１、菸酒管理法自93年7月1日修正，於本案修改前後之法條內容
    大致相同，茲臚列本訴訟相關法條之修正前法條如下：依修
    改前菸酒管理法第33條第1項第10款規定：「酒經包裝出售
    者，製造業者或進口業者應於直接接觸酒之容器上標示左列
    事項：1、品牌名稱。2、產品種類。3、酒精成分。4、進口
    酒之原產地。．．．10、其他經中央主管機關公告之標示事
    項」。同法第3項規定：第1項及第2項標示不得有不實或使
    人誤信之情事。酒類標示管理辦法第2條規定「依本辦法所
    為酒類標示事項除應於直接接觸酒之容器上為之，並應清楚
    、易讀、利於辨識、牢固附著於容器上，不易毀損、且不得
    有不實或使人對酒類產品之特性有所誤解」。又修正前菸酒
    管理法第52條第1項規定：「菸酒製造業者或進口業者違反
    第32條、第33條或第34條．．．之標示規定而為製造或進口
    行為者，按查獲次數每次處新臺幣10萬元以上50萬元以下罰
    鍰，並通知其限期回收補正；逾期不遵行者，由主管機關停
    止其製造或進口6個月至1年，並沒入違規之菸酒。」
２、針對原告起訴理由，被告依法答辯如次：
(1)、依修正前菸酒管理法第52條第2項規定「販賣、轉讓或意圖
    販賣而陳列不符本法標示規定之菸酒，處販賣或轉讓者查獲
    物時現值1倍以上5倍以下罰鍰，並沒入違規之菸酒」該查獲
    地點遠東百貨公司花蓮分公司之超市主任已承認疏失並於稽
    查紀錄表上簽名同時依前開規定開立行政處分書在案。原告
    主張稽查時應通知生產廠商到場乙節並非作成行政處分之要
    件，且依違規情節、證據並無提供原告當場陳述意見之必要
    。
(2)、陳列場所擺放之同一產品或不同產品其瓶身標示為「東部第
    1家榮獲民營製酒許可執照」與違法之酒品標示「東部第1家
    榮獲製酒許可執照」，均係以直接印刷至瓶身之方式為之，
    既無法當場變造該標示內容，原告辯稱「為有心人士之栽贓
    」即不可採。
(3)、本案財政部於92年3月28日以台財庫字第0920302817號函說
    明原告並非東部第1家取得製酒許可執照之業者，遂請業者
    回收補正並副知被告，同時以台財庫字第09203028171號函
    請被告配合追蹤管制。被告於92年7月3日接獲民眾檢舉，就
    同一地點查獲同一事件並當場作成紀錄，原告接獲售貨員通
    知於7月4日上午赴現場補正後即來府爭論絕無此事，被告於
    7月4日下午再複查時，售貨員承認補正事件並於紀錄表上簽
    名，被告遂於92年7月14日發函促請原告回收補正。綜上證
    據，可證其早在92年就認同該產品涉嫌標示不實又未回收補
    正，原告並非第1次違規，而係累犯，所陳起訴理由顯不可
    採。
(4)、原告所違反菸酒管理法規定部分，被告亦於行政處分書上明
    確敘述業者違反菸酒管理法第33條第10款規定：「酒經包裝
    出售者，製造者或進口業者應於直接接觸酒之容器上標示左
    列事項：1、品牌名稱。．．．10、其他經中央主管機關公
    告之標示事項」。同法第3項規定：第1項及第2項標示不得
    有不實或使人誤信之情事」及酒類標示管理辦法第2條規定
    ：「依本辦法所為酒類標示事項除應於直接接觸酒之容器上
    為之，並應清楚、易讀、利於辨識、牢固附著於容器上，不
    易毀損、且不得有不實或使人對酒類產品之特性有所誤解。
    」原告指處分未明確引述法規條款乙節，不足採信。綜上論
    結，因原告所產製之薰衣草花酒瓶身印有「東部第1家榮獲
    製酒許可執照」，涉及標示不實，故加以處罰。東部第1家
    榮獲製酒之工廠為臺灣菸酒公司。原告違規事實經被告認定
    無誤，所辯理由，均不足採。原處分及訴願決定，揆諸首揭
    法條規定並無違誤，請判決如被告答辯之聲明等語。
    理  由
甲、程序方面
    本件原告經受合法通知，未於言詞辯論期日到場，核無行政
    訴訟法第218條準用民事訴訟法第386條各款所列情形，爰依
    被告之聲請由其一造辯論而為判決。
乙、實體方面：
一、按「酒經包裝出售者，製造業者或進口業者應於直接接觸酒
    之容器上標示左列事項：1、品牌名稱。2、產品種類。3、
    酒精成分。4、進口酒之原產地。5、製造業者名稱及地址；
    其屬進口者，並應加註進口業者名稱及地址；依第28條接受
    委託製造業者，並應加註受委託之製造業者名稱及地址；依
    第29條分裝銷售者，並應加註分裝之製造業者名稱及地址。
    10、其他經中央主管機關公告之標示事項。．．．第1項及
    第2項標示不得有不實或使人誤信之情事。其管理辦法由中
    央主管機關訂之。」、「菸酒製造業者或進口業者違反第32
    條、第33條或第34條之標示規定而為製造或進口行為者，按
    查獲次數每次處新臺幣10萬元以上50萬元以下罰鍰，並通知
    其限期回收補正；逾期不遵行者，由主管機關停止其製造或
    進口6個月至1年，並沒入違規之菸酒。」分別為菸酒管理法
    第33條、第52條第1項所明定。次按「依本法所為酒類標示
    事項除應於直接接觸酒之容器上為之，並應清楚、易讀、利
    於辨識、牢固附著於容器上，不易毀損，且不得有不實或使
    人對酒類產品之特性有所誤解。」為酒類標示管理辦法第2
    條所規定。
二、本件被告以原告所產製「薰衣草花酒」瓶身印有「東部第一
    家榮獲製酒許可執照」，經人檢舉原告並非花蓮縣轄第一家
    取得製酒許可執照之業者，認原告已違反菸酒管理法第33條
    第1項第10款及酒類標示管理辦法第2條規定，而依菸酒查緝
    及檢舉作業要點第38點第1款規定，處原告罰鍰100,000元，
    固非全然無見。惟查，涉及人民權利之限制，依憲法第二十
    三條及中央法規標準法第五條第二款規定，應以法律定之；
    若法律授權以命令為補充規定者，授權之目的、內容及範圍
    ，應具體明確，始得據以發布命令，即為所謂之法律保留原
    則。依上開菸酒管理法第33條第1項之規定，酒經包裝出售
    者，製造業者應於直接接觸酒之容器上標示品牌名稱、產品
    種類、酒精成份、進口酒之原產地、製造業之名稱及地址、
    容量、主要原料、有效日期或裝瓶日期 (酒精成分百分之七
    以下者)、「飲酒過量，有礙健康」或其他警語及其他經中
    央主管機關公告之標示事項。前開法律強制應標示之事項，
    酒類製造業者如有未依規定標示或標示不實之情事，即違反
    同條第3項之規定，主管機關自得依同法第52條第1項之規定
    加以處罰。惟酒類製造業者獲准製酒許可執照之順位，並非
    前開法律強制應標示之事項，亦非法律禁止標示之事項，縱
    標示獲准製酒許可執照之順位與事實不符，其並非違反菸酒
    管理法第33條第1項、第3項之規定，自亦不得依同法第52條
    之規定加予處罰，否則即屬違反法律保留原則。再者，酒類
    標示管理辦法第4條係規定應標示酒類產品之種類及細類，
    上開獲准製酒許可執照之順位亦非該辦法規定應標之事項，
    則自無違反該法第2條所規定：「依本辦法所為酒類標示事
    項除應於直接接觸酒之容器上為之，並應清楚、易讀、利於
    辨識、牢固附著於容器上，不易毀損、且不得有不實或使人
    對酒類產品之特性有所誤解。」可言。另原告主張其確為「
    東部第一家榮獲製酒許可執照」之「民營」業者，而被告機
    關則認為東部第一家取得製酒許可執照之業者應為台灣菸酒
    公司，因原告製售上開被查獲之薰衣草花酒一瓶係標示「東
    部第一家榮獲製酒許可執照」，故何人係東部第一家取得製
    酒許可執照之「民營」業者，自不為所論。然查，依菸酒管
    理法第10條之規定，菸酒製造業者自該法公布施行即91年1
    月1日以後，始得向中央主管機關申請設立，在此之前，菸
    酒製造係屬專賣事業，並未將酒類製造開放民營，則原告製
    造之薰依草花酒瓶身標示「東部第一家榮獲製酒許可執照」
    ，在客觀上，亦不至於使一般消費大眾誤認其比台灣菸酒公
    司更早取得製酒許可執照，是否加註「民營」，實與所謂之
    「標示不實」無涉；更不至於使人對酒類之產品特性有所誤
    解。本件被告僅因原告所產製之「薰衣草花酒」瓶身印有「
    東部第一家榮獲製酒許可執照」，遽依上開規定裁處原告罰
    鍰100,000元並命於收受行政處分書翌日起15日內回收補正
    ，未免率斷。訴願決定不察，而予維持，難謂合法。原告聲
    明求為撤銷原處分及訴願決定，即無不合，應予准許。
三、兩造其餘攻擊防禦方法均與本件判決結果不生影響，故不逐
    一論述，併此敘明。
據上論結，本件原告之訴為有理由，依行政訴訟法第98條第3項
前段、第218條、民事訴訟法第385條第1項前段，判決如主文。
中    華    民    國    95    年    1    月    27    日
                  第四庭審判長法  官  鄭忠仁
                              法  官  林育如
                              法  官  畢乃俊
上為正本係照原本作成。
如不服本判決，應於送達後20日內，向本院提出上訴狀並表明上
訴理由，如於本判決宣示後送達前提起上訴者，應於判決送達後
20日內補提上訴理由書（須按他造人數附繕本）。
中    華    民    國    95    年    1    月    27    日
                              書記官  黃明和


司法院資訊處製作；財團法人民間司法改革基金會備份。
